【裁判字號】    98,訴,406
【裁判日期】    980828
【裁判案由】    強盜
【裁判全文】
臺灣嘉義地方法院刑事判決               98年度訴字第406號
公  訴  人  臺灣嘉義地方法院檢察署檢察官
被      告  甲○○
選任辯護人  黃曜春律師
上列被告因恐嚇取財案件，經檢察官提起公訴（98年度偵字第66
5號），本院判決如下：
    主  文
甲○○犯恐嚇取財未遂罪，處有期徒刑參月，如易科罰金，以新
臺幣壹仟元折算壹日，扣案報紙壹捲沒收。
    犯 罪 事 實
一、甲○○患有慢性精神分裂症，認知功能受長期精神疾病影響
    而退化，現實感及衝動控制力明顯受損。其於民國98年1月1
    4日凌晨0時20分許，在此精神障礙致其辨識行為違法之能力
    顯著降低情形下，意圖為自己不法之所有，基於恐嚇取財之
    犯意，前往嘉義縣布袋鎮○○路1號「全家便利商店」內，
    待店內其他顧客均已結帳離去，僅餘其與在結帳櫃檯內之成
    年店員乙○○兩人之際，走至該櫃檯前，對乙○○恫稱：「
    我要搶劫！（臺語）」，並將外套拉鍊拉下，露出一截預藏
    在外套內之報紙，乙○○聽聞後心生畏懼而往旁退避，惟甲
    ○○尚未取得財物之際，適有顧客開車停至該店門外欲入內
    購物，甲○○見狀心虛旋倉皇逃離而未得逞。其並即轉往嘉
    義縣警察局布袋分局（以下簡稱布袋分局），主動向值班警
    員坦承上開犯行，再經警追查扣得上述其所有之報紙1捲，
    始悉上情。
二、案經布袋分局報告臺灣嘉義地方法院檢察署檢察官偵查起訴
    。
    理  由
壹、程序方面
    本件認定犯罪事實所採之被告甲○○自白，並非出於強暴、
    脅迫、利誘、詐欺、疲勞訊問、違法羈押或其他不正之方法
    ，且與事實相符，得為證據；而證人即被害人乙○○於本院
    之證言、全家便利商店內所設監視器之錄影光碟1片、本院9
    8年7月17日勘驗筆錄1份、錄影畫面之翻拍照片2張、查獲照
    片4張等人證、書證、物證，亦非被告以外之人於審判外陳
    述之傳聞證據，且經合法調查。是以上證據均得採為認定事
    實之基礎，合先敘明。
貳、實體方面
一、上開犯罪事實，迭據被告於警詢、偵查及本院審理中自白不
    諱，核與證人即被害人乙○○於本院所證情節相符（見本院
    卷第111頁至第117頁）。辯護人雖辯稱：當時被告稱要搶劫
    ，但並未具體為恐嚇之行為，被害人亦未因被告稱要搶劫而
    嚇到，且被告未實際拿取物品即行離去，其所為應與恐嚇取
    財未遂之構成要件不符云云。惟按刑法第346條第1項所謂恐
    嚇，凡一切之言語、舉動足以使他人生畏懼心者，均包含在
    內，最高法院22年上字第1310號判例可資參考。而由本件被
    告於案發當日趁凌晨時分，店內僅餘其與被害人兩人獨處之
    際，走向櫃檯對被害人恫稱：「我要搶劫！（臺語）」，並
    將外套拉鍊拉下，露出一截預藏在外套內報紙等言語、舉動
    及客觀情狀觀之，已明確表達欲不法掠奪被害人所管領財物
    之行止，應足以使他人生畏懼心。再經本院勘驗該全家便利
    商店內所設監視器之錄影光畫面顯示，被害人當時聽聞被告
    稱要搶劫，有馬上往旁退避之反應，佐以被害人於本院證述
    ：伊心想如被告再有下一步動作，就要跑到辦公室裡面等語
    （見本院卷第113頁、第115頁），顯見被害人當時確有因被
    告之言行感到畏懼而欲閃避之情形，益證被告當時之言語、
    舉動，確足以使人心生畏懼，屬恐嚇之行為無疑，是辯護人
    上開所辯，並不足採。此外，並有該全家便利商店內所設監
    視器之錄影光碟1片、本院98年7月17日勘驗筆錄1份、錄影
    畫面之翻拍照片2張、查獲照片4張附卷（見警卷第10頁、第
    13頁至第14頁、外放密封袋、本院卷第110頁）及上述報紙1
    捲扣案可稽，足認被告前揭任意性自白與事實相符，堪予採
    信。本件事證明確，被告犯行洵堪認定。
二、按刑法第346條第1項之恐嚇取財罪，其既遂、未遂之區別，
    以使人交付之所有物有無交付，即犯人是否得財為標準，如
    已實行恐嚇尚未得財即被捕獲，自係著手於犯罪之實行而不
    遂，應論以恐嚇取財未遂之罪，最高法院22年非字第112號
    判例可資參酌。本件被告雖已著手恐嚇行為之實行，惟未生
    取得財物之結果，其犯罪尚屬未遂，是核被告所為，係犯刑
    法第346條第3項、第1項之恐嚇取財未遂罪，並依同法第25
    條第2項規定，按既遂犯之刑減輕之。公訴意旨認被告上開
    所為已致被害人不能抗拒，係犯刑法第328條第3項、第1項
    之強盜未遂罪嫌，惟按恐嚇取財罪與強盜罪，二者就其同具
    有不法得財之意思及使人交付財物而言，固無異趣，但就被
    害人是否喪失意思自由，不能抗拒言之，前者被害人尚有意
    思自由，後者被害人之意思自由已被壓制，達於不能抗拒之
    程度。故恐嚇取財罪，其恐嚇行為雖不以將來之惡害通知為
    限，即以目前之危害相加，亦屬之，但必其強暴、脅迫手段
    ，尚未使被害人達於不能抗拒之程度始可；如其強暴、脅迫
    行為，已使被害人喪失意思自由，達於不能抗拒之程度，即
    應構成強盜罪，而非恐嚇取財罪。至於是否「不能抗拒」，
    又應以通常人之心理狀態為準；如行為人所實施之不法手段
    足以抑制通常人之抗拒，使之喪失自由意思，即與之意義相
    當，反之則否。而查，被告於案發當時雖有將外套拉鍊拉下
    露出一截預藏在外套內報紙之舉動，然並無證據足認該報紙
    內藏有任何兇器，被告亦未向被害人佯稱內藏兇器，且被害
    人當時看到被告外套內除一截報紙外，並無其他物品，而報
    紙是扁的，沒想過報紙內藏有兇器，警詢筆錄記載認為報紙
    內藏有刀械，並非被害人之陳述，係警員自己記載等情，亦
    據被害人於本院證述明確（見本院卷第113頁至第114頁）。
    是由被告僅單獨1人犯案，且係徒手，並未持槍、刀、棍或
    其他任何兇器，亦未佯稱持有兇器，僅出言恫稱要搶劫等情
    狀觀之，以被害人為30歲、身高約173公分、體重約65公斤
    （見本院卷第115頁），年值青壯，中等體格及無異常人之
    心理狀態而言，雖心生畏懼，然顯未達喪失意思自由不能抗
    拒之程度。再據被害人於本院證稱：「（當時你有想要反擊
    嗎？）沒有。（你是不想反抗或是不敢反抗？）不想反抗。
    （為何不想反抗？）要錢就給他拿就好了。（是否可以反抗
    ，但是沒有必要？）是划不來。」等語（見本院卷第115頁
    至第116頁），足見被害人當時亦係因覺得沒有必要而不想
    反抗，並非已喪失意思自由而不能反抗，益證被告所為確不
    足使人喪失意思自由，達於不能抗拒之程度甚明。揆諸上揭
    說明，被告於本件所為尚與強盜（未遂）罪之構成要件有間
    ，應係成立刑法第346條第3項、第1項之恐嚇取財未遂罪。
    公訴意旨認被告係犯同法第328條第3項、第1項之強盜未遂
    罪嫌，尚有誤會，惟其以威嚇之不法手段圖取他人財物之基
    本社會事實同一，爰依法變更起訴法條。
三、另按刑法第62條前段所規定之自首，係以對於未發覺之犯罪
    自首而受裁判為要件，故犯罪行為人應於有偵查犯罪職權之
    公務員未發覺犯罪事實或犯罪人之前自首犯罪，且接受裁判
    ，兩項要件兼備，始得依刑法第62條前段自首之規定減輕其
    刑。而被告辯稱：伊於本件案發後自該超商離去，隨即前往
    附近之布袋分局向值班警員自首等語，與該分局當時值班警
    員丙○○於本院證述：直至被告前往布袋分局主動告稱犯案
    前，對本案一無所悉等情相符（見本院卷第166頁至第171頁
    ），固堪認屬實。惟本件被告於審理中傳拘無著已逃匿，經
    本院於98年6月6日發布通緝後始緝獲歸案之情，有被告親自
    簽收之送達證書、準備程序筆錄、拘票、布袋分局警員拘提
    無著報告書、本院98年6月6日98年嘉院和刑緝字第88號通緝
    書及98年6月9日98年嘉院和刑銷字第104號撤銷通緝書各1份
    在卷可查（見本院卷第13頁、第18頁、第49頁至第51頁、第
    25頁、第55頁），並據被告於本院審理時供承：伊有接獲法
    院的開庭傳票，亦聽母親表示有警察上門找伊，但伊因心理
    恐懼便跑去住家附近躲起來等語無訛（見本院卷第172頁）
    ，顯見被告確有逃避接受裁判之情事，自與刑法第62條前段
    所規定自首之要件不合，被告及其辯護意旨均稱被告所為符
    合自首之要件，應依該規定減輕其刑云云，均不足採。
四、又查被告患有精神方面疾病之情，業據提出中華民國身心障
    礙手冊、全民健康保險重大傷病免自行部分負擔證明卡、財
    團法人佛教慈濟綜合醫院大林分院（以下簡稱慈濟大林分院
    ）97年2月18日診斷證明書、97年2月5日身心醫學科藥單、
    財團法人長庚紀念醫院嘉義分院98年5月12日精神科藥單等
    影本各1份存卷可憑（見本院卷第77頁至第78頁、第81頁至
    第87頁）。且被告經送慈濟大林分院鑑定，該院綜合被告個
    人生活史、精神疾病史、精神狀態檢查、心理檢測報告、精
    神科診斷等檢查結果，認為：被告為慢性精神分裂症患者，
    目前認知功能受長期精神疾病影響而退化，其現實感及衝動
    控制力明顯受損，致案發時影響被告自由意志決定，其行為
    能力有降低情形，目前能維持其部分工作及人際互動功能。
    經臨床精神鑑定研判，被告當時精神狀態有降低其行為違法
    能力之辨識程度等情，有該院司法精神鑑定報告書1份在卷
    可證（見本院卷第14頁至第18頁）。復佐以，布袋分局警員
    丙○○於本院證述：當時報案者向伊稱搶了全家便利商店，
    但伊覺得報案者精神狀況不好，以為是誤報，又打電話向派
    出所查證等語（見本院卷第170頁），益證被告於報案稍早
    即行為當時確實精神狀況不好，其因精神分裂症長期影響，
    致其於行為時辨識行為違法之能力，雖未達不能辨識，然已
    顯著減低無誤，應依刑法第19條第2項規定減輕其刑，並遞
    減之。
五、爰審酌被告犯後主動投案並坦承犯行，且與該全家便利商店
    負責人周豐盛達成和解，有和解書1份附卷可查（見本院卷
    第162頁），被害人乙○○於本院亦表示希望從輕量刑（見
    本院卷第118頁），被告犯後態度尚稱良好及其犯罪之動機
    、目的、手段、高職畢業之智識程度、未婚、與母親同住、
    平時在家幫忙養殖之生活狀況等一切情狀，量處如主文所示
    之刑，並諭知易科罰金之折算標準。又扣案之報紙1捲，係
    被告所有，供犯本件犯行所用之物，業據被告供承在卷，應
    依刑法第38條第1項第2款規定宣告沒收。
據上論斷，應依刑事訴訟法第299條第1項前段、第300條，刑法
第346條第3項、第1項、第25條第2項、第19條第2項、第38條第1
項第2款，刑法施行法第1條之1第1項、第2項前段，判決如主文
。
本案經檢察官郭志明到庭執行職務。
中    華    民    國    98    年    8     月    28    日
                  刑事第四庭  審判長法  官  蔡憲德
                                    法  官  許兆慶
                                    法  官  吳育霖
以上正本證明與原本無異。
如不服本判決應於收受判決後10日內向本院提出上訴書狀，並應
敘述具體理由；其未敘述上訴理由者，應於上訴期間屆滿後20日
內向本院補提理由書（均須按他造當事人之人數附繕本）「切勿
逕送上級法院」。告訴人或被害人如對於本判決不服者，應具備
理由請求檢察官上訴，其上訴期間之計算係以檢察官收受判決正
本之日期為準。
中    華    民    國    98    年    8     月    28    日
                                    書記官  林美芳
附錄本案論罪科刑法條：
中華民國刑法第346條（單純恐嚇罪）
意圖為自己或第三人不法之所有，以恐嚇使人將本人或第三人之
物交付者，處6月以上5年以下有期徒刑，得併科1千元以下罰金
。
以前項方法得財產上不法之利益，或使第三人得之者，亦同。
前二項之未遂犯罰之。


司法院資訊處製作；財團法人民間司法改革基金會備份。
